【裁判字號】    98,訴,2426
【裁判日期】    990408
【裁判案由】    所有權移轉登記
【裁判全文】
臺灣臺中地方法院民事判決  98年度訴字第2426號
原      告  戊○○
訴訟代理人  丁○○律師
被      告  乙○○
訴訟代理人  江銘栗律師
上列當事人間所有權移轉登記事件，本院於民國99年3月23日言
詞辯論終結，判決如下：
    主    文
原告之訴駁回。
訴訟費用由原告負擔。
    事實及理由
一、原告主張：兩造於民國95年7月10日簽訂買賣契約書，由被
    告將其所有如附表所示之土地出售予原告，原告已給付土地
    價款，被告並依約辦理上開土地之抵押權設定及預告登記，
    被告並應依約於98年7月15日前辦理所有權移轉登記。本件
    買賣契約之價金為新台幣（下同）335萬元。包括原告交付
    被告之女丙○○100萬元以供其償還多家銀行之卡債，修繕
    被告住處屋頂5萬元，95年5月18日交付被告175萬元用以向
    大甲鎮農會辦理償還欠款事宜，同年月28日交付被告5萬元
    ，交付30萬元供其子投資之用及交付被告20萬元作被告將其
    住所之房地變更登記為其子陳漢銘時所需之土地增值稅、契
    稅等。本件土地未直接辦理土地所有權移轉登記，先辦理設
    定抵押權及預告登記，係因當時被告罹病開刀，術後仍有風
    險，又無能力支付土地增值稅，希望原告能延後3年過戶，
    萬一於3年內被告過世，即無需繳付土地增值稅，但為免日
    後爭議，同意辦理預告登記。原告曾函請被告限期配合辦理
    土地移轉登記，被告拒絕配合。爰依民法第348條第1項之規
    定，請求被告移轉登記並交付土地。並聲明：被告應將如附
    表所示土地移轉登記並交付原告。
二、被告抗辯：兩造並未訂立買賣契約，當時是因被告向原告借
    款150萬元要辦理土地抵押權登記，被告才將所有證件交給
    原告，兩造並未訂立買賣契約書。買賣契約書上被告之簽名
    及印文雖為真正，惟被告係因為設定抵押簽名，並不知曉所
    簽立文書內容。再原告亦未能證明兩造就買賣價金之意思表
    示已合致，買賣契約亦未成立。並聲明：原告之訴駁回。
三、兩造不爭執之事實：
    原告曾於98年4月14日發函催告被告履行系爭買賣契約所約定之
    系爭土地所有權移轉。
四、得心證之理由：
    本件兩造厥有爭執者，為原告得否向被告請求辦理系爭土地
    所有權移轉登記？經查：
    按當事人互相表示意思一致者，無論其為明示或默示，契約
    即為成立。當事人對於必要之點，意思一致，而對於非必要
    之點，未經表示意思者，推定其契約為成立，關於該非必要
    之點，當事人意思不一致時，法院應依其事件之性質定之；
    稱買賣者，謂當事人約定一方移轉財產權於他方，他方支付
    價金之契約。當事人就標的物及其價金互相同意時，買賣契
    約即為成立，民法第153條、第345條分別定有明文。即知買
    賣須當事人就標的物及其價金互相同意時，買賣契約始為成
    立。再按當事人主張有利於己之事實者，就其事實有舉證之
    責任，民事訴訟法第277條前段亦有明文。又按民事訴訟如
    係由原告主張權利者，應先由原告負舉證之責，若原告先不
    能舉證，以證實自己主張之事實為真實，則被告就其抗辯事
    實即令不能舉證，或其所舉證據尚有疵累，亦應駁回原告之
    請求，最高法院亦著有17年度上字第917號判例意旨足資參
    照。是如主張買賣契約成立者，即應就當事人就標的物及其
    價金互相同意，盡其舉證之責任。本件原告主張兩造就被告
    所有如附表所示土地立有買賣契約，其價金為335萬元，原
    告並已給付價金云云，固據其提出買賣契約書、土地所有權
    狀、他項權利證明書、土地登記謄本、存證信函、存摺明細
    、建物登記謄本、放款借據、鑑價報告書、社團法人臺北縣
    地政士公會函、聲明書、支票存根、家庭會議記錄及地籍圖
    謄本為證，並聲請查明被告於95年是否確曾動過開刀手術、
    被告於95年5月左右，是否因以住所向臺灣土地銀行大甲分
    行貸款而有數月未能繳付利息情形、被告之女丙○○有無在
    94年間因積欠多家銀行卡債及何時清償，且其總額約100萬
    元左右，復聲請訊問證人丙○○、甲○○、己○○。惟查：
    (一)、就兩造有無立有買賣契約書之爭執。雖被告自認上開買
    賣契約書上被告之簽名及印文為真正，然被告業抗辯其係因
    設定抵押簽名，並不知曉所簽立文書內容，當時是因被告向
    原告借款150萬元要辦理土地抵押權設定登記，才把所有證
    件交給原告，兩造並未訂立買賣契約書等情。原告既未舉證
    證明被告係於知曉所簽立上開買賣契約書內容，始簽立該契
    約書，已難認原告主張兩造立有該內容之契約書云云為真實
    。再依臺中縣大甲地政事務所以98年11月24日甲地籍字第09
    80009064號函及該函所檢附之系爭土地設定抵押權及預告登
    記資料所示，雖預告登記資料內有預告登記同意書，該同意
    書上並有被告之簽名及印文，惟被告並否認該預告登記同意
    書上簽名之真正，原告又未舉證證明該簽名為真正，已難認
    該同意書上被告之簽名為真正。又系爭土地設定抵押權及預
    告登記，乃係原告分別登載原因發生日期各為95年7月15日
    及次日即16日，並同於同月18日送件，並為代理人代理原告
    與被告所為之登記，並均於同日登記。是被告抗辯為設定抵
    押權而將證件均交付原告，堪認為真實。另上開土地設定抵
    押權及預告登記，分別登載原因發生日期各為95年7月15日
    及次日即16日，並同於同月18日送件並登記，與上開買賣契
    約書係於95年7月10日所立，並約定：「賣方（即被告）應
    於95年7月15日前辦理抵押權設定及買賣預告登記」，亦顯
    不符，已難認上開土地設定抵押權及預告登記，係履行上開
    買賣契約書約定內容。亦堪認被告係為設定抵押權而簽名於
    上開買賣契約書之抗辯為真實。另按代理人非經本人之許諾
    ，不得為本人與自己之法律行為，亦不得既為第三人之代理
    人，而為本人與第三人之法律行為，民法第106條前段亦有
    明文。系爭抵押權及預告登記，其權利人均為原告，其義務
    人兼債務人均為被告，原告並代理為本件抵押權設定登記及
    預告登記，原告之代理行為亦違上開民法第106條前段規定
    之自己代理行為之規定。系爭抵押權設定登記及預告登記非
    經本人即被告之許諾，亦對被告不生效力。另雖證人甲○○
    及己○○分別於本院證述有聽聞原告轉述以300多萬元購買
    臺中之土地等情。然證人甲○○及己○○於本院乃分別證述
    ：「原告到我那邊打球，被告的女兒丙○○後來也有去我那
    邊打球，是原告先到我那邊打球，丙○○是後來才有來，有
    時候是原告去打球，有時候是丙○○與原告一起去打球，我
    的球場有個泡茶的地方，有聽說原告要買臺中沙鹿的土地的
    事情，我問原告為何買那麼遠的地方，原告是說買了之後政
    府會來開馬路，就會值錢，他買的土地大約有100多坪的土
    地，約價值300多萬元，當時原告在說時有好幾個人在場，
    有我、羅世斌在場，丙○○沒有在場，原告當時有拿一張圖
    在翻看，丙○○去打球時我沒有聽過她有說過有關土地事情
    ，原告說要跟丙○○的父親買土地，錢也給了，但是我沒有
    看過或聽過他們談論金額到底是多少錢，我都只是聽原告說
    而已。原告買的土地我只有略為知道他應該說是沙鹿。原告
    買了土地之後，原告有說他買土地的旁邊有一塊畸零地，應
    該也要買，當時應該是95年左右，但是有沒有買成我不知道
    ，土地有沒有點交的事情我都不知道，也沒有聽原告說過。
    原告以300多萬買了土地之後，說旁邊有畸零地應該要買，
    他當時說了以後丙○○還沒有到，他要等丙○○到了以後一
    起去台中，那時我就去工作了，所以後來的事情我都不知道
    。原告說買了土地300多萬元，但是他如何付款我不知道」
    ；「丙○○與原告也是打球朋友的關係，我是先認識原告，
    我後來看到就是很多人一起在打球，因為丙○○有作保險，
    所以有大約的聊了一下，所以就認識，丙○○如果去打球，
    不一定與原告一起去，我有聽說過原告買土地的事情，我是
    在台北蘆洲的練習場泡茶桌聽到，當時現場有很多人，都是
    打球的朋友，有我、原告、甲○○、江藥師、丙○○、還有
    綽號校長的在場，還有其他很多人，我聽到原告要去買丙○○家的土地，土地在台中大甲，我只知道當初土地是要蓋安
    養院的建築物，當時原告有這樣的規劃，我想大概要有1、2
    百坪才能蓋安養院，當時好像買了300多萬元，原告如何付
    款我不清楚，我知道他們有買賣，至於付款方式我不太方便
    過問，我知道他們有要去點交土地，因為在那之後原告有幾
    次提早走，說是要去大甲點交土地，我不知道為什麼點交土
    地要那麼多次，我也很好奇，要去點交土地我是聽原告說的
    ，有時候原告會找丙○○一起下去，先約在球場見面，說要
    點交土地時丙○○也有在場，我沒有看過他們的簽約事宜，
    但是我知道原告應該已經買了土地，當時丙○○應該有在場
    。有關買畸零地的事情，是原告在買土地當初就說要買畸零
    地，我知道他們有去談買畸零地的事情，但是有沒有買我不
    知道。土地應該是丙○○家的，應該是他父親的，我沒有看
    過他父親，我知道的時候是原告說他已經買了，但是我沒有
    看到買賣的過程，我也不知道原告如何付款，只是有聽說要
    去點交土地，至於點交那一筆土地我也不知道，而且還去很
    多次。我只知道是點交大甲那筆土地，至於是那一筆我不知
    道」等語。證人甲○○及己○○就有關原告轉述時，丙○○
    有無在場、原告購買之土地究位於臺中沙鹿或大甲、原告說
    要購買畸零地係於購買土地之初，抑或購買土地之後及原告
    有無前往點交土地等情節證述內容均不相符，已難認證人甲○○及己○○之證言為實在。再證人甲○○所證述有關丙○○去打球時其未聽過她有說過有關土地事情、原告買的土地
    在沙鹿及不知土地有無點交等情，亦與原告所提出上開由甲○○出具之聲明書載有：「聲明人甲○○係台北縣蘆洲市重
    陽橋高爾夫球場負責人，丙○○確於95年間提供其父所有台
    中縣大甲鎮土地圖說在本球場與戊○○洽談買賣，眾多球友
    （包括己○○）在場聆聽，其後二人多次相約在此前往台中
    縣大甲鎮辦理買賣、點交土地與購買相鄰畸零地等，確為本
    人與己○○等眾多球友所悉知」等內容顯不相符，亦徵上開
    證人甲○○所述及上開原告所提出由甲○○所出具之聲明書
    內容均不可採。證人甲○○及己○○既又證述僅聽聞原告轉
    述，並不知曉買賣過程，自亦無從憑認兩造間業已簽立上開
    內容之買賣契約書。再就原告是否持有被告之土地所有權狀
    、放款借據、被告是否於95年間有接受手術治療，被告是否
    有其餘貸款利息未能繳納，及被告就系爭土地是否同意分配
    予其女丙○○，均亦無從憑認兩造間是否立有上開內容之買
    賣契約書。再雖原告主張本件土地未直接辦理土地所有權移
    轉登記，先辦理設定抵押權及預告登記，係因當時被告罹病
    開刀，術後仍有風險，又無能力支付土地增值稅，希望原告
    能延後3年過戶，萬一於3年內被告過世，即無需繳付土地增
    值稅，但為免日後爭議，同意辦理預告登記云云。惟依被告
    提出之光田綜合醫院診斷證明書所示，被告僅於90年8月27
    日因頸部腫塊於90年8月27日至該院接受內視鏡檢查，並未
    接受手術切除，再經命被告本人到庭經本院勘驗結果，其頸
    部亦無開刀痕跡，另被告亦無於95年5月左右向臺灣土地銀
    行大甲分行貸款而有數月未能繳付利息之情形，此亦有本院
    99年2月9日言詞辯論筆錄及有該行98年12月25日甲放字第09
    80004434號函在卷可憑，更難認原告上開主張為真實。是自
    難認原告主張兩造立有上開內容之買賣契約書云云為實在。
    (二)、至兩造有關系爭買賣契約有無價金意思表示合致之爭執
    。依上開買賣契約書及預告登記同意書所載，均未載有兩造
    約定之價金若何之內容，已難認兩造有就系爭土地之價金有
    意思表示之合致可言。再雖原告提出上開社團法人臺北縣地
    政士公會函，用以證明其職業非土地代書，惟查原告之前是
    從事代書之工作，亦據上開證人己○○於本院證述明確，原
    告否認其曾從事代書工作，亦有可議。原告既前從事代書之
    工作，竟未於上開買賣契約書上載明為買賣契約成立必要之
    點之買賣價金若干，亦難想像。再就有關原告就買賣價金之
    主張，先係未載明價金若干，經本院定期命陳報，並命提出
    已繳付價金之證明後，始陳報價額為335萬元，並陳報其內
    容為包括原告交付被告之女丙○○100萬元以供其償還多家
    銀行之卡債，修繕被告住處屋頂5萬元，95年5月18日交付被
    告175萬元用以向大甲農會辦理償還欠款事宜，同年月28日
    交付被告5萬元，交付30萬元供其子投資之用及交付被告20
    萬元作被告將其住所之房地變更登記為其子陳漢銘時所需之
    土地增值稅、契稅等，惟僅據其提出分別於95年5月18日提
    領現金計175萬元，5月28日以金融卡提領5萬元之存摺明細
    為證。然依上開土地登記謄本所示，原告於95年7月18日設
    定登記之系爭土地抵押權，乃為一般抵押權，其擔保債權總
    金額竟設定高達1,000萬元，與其主張上開已給付價金總額
    顯不相當，已難認原告主張之上開價金為真實。再依原告所
    提出上開存摺明細所示，僅能認其分別於95年5月18日提領
    現金計175萬元，5月28日以金融卡提領5萬元，並未能遽認
    原告有將該金額交付被告。是除被告自認有取得原告交付之
    款項150萬元，被告取得原告之150萬元用以清償向大甲鎮農
    會之貸款一節，亦有大甲鎮農會以98年11月18日大鎮農信字
    第0980050247號函檢附之客戶往來交易明細表、放款往來交
    易明細表、簽呈在卷可稽，是除此150萬元外，餘均無從認
    原告業已交付，更難憑認原告此部分主張之金額即為本件買
    賣之價金。再雖原告提出之上開支票存根款項50萬元係於95
    年5月25日存入訴外人丙○○之帳戶，固有臺灣土地銀行蘆
    洲分行99年2月25日蘆存字第0990000026號函及台北富邦商
    業銀行股份有限公司建國分行99年3月11日(九九)北富銀建
    字第13號函在卷可憑。又證人丙○○原亦否認有拿過被告金
    錢，經本院提示上開函，始供述係原告供給其生活費而給予
    云云，並否認於95年間有開過家庭會議，經本院提示上開家
    庭會議紀錄，始又供述因時間已久，已遺忘云云，固難認證
    人丙○○之證言為真實。然原告所提出之上開支票款項，既
    係存入證人丙○○之帳戶，與其前開所陳報給付價金之情節
    並無此50萬元給付情事，原告前後主張核已不符，已無可信
    。再被告既否認除上開150萬元外，原告有交付其他金錢予
    被告，則自難憑原告與證人丙○○間之糾葛，即認與被告有
    關，更難即認係原告所給付本件土地買賣之價金。故雖證人
    丙○○有積欠卡債，並向朋友借錢還了快100萬元，此有財
    團法人聯合徵信中心99年2月1日金徵（業）字第0990001476
    號函、99年2月25日金徵（業）字第0990003063號函及該函
    檢附之授信資料明細在卷可佐，並據證人丙○○於本院證述
    屬實。然原告除未能舉證證明有借款100萬元予證人丙○○
    外，亦更難即認該100萬元係原告所給付本件土地買賣之價
    金。原告就其餘交付價金之主張亦未能舉證以實其說，更難
    認其主張為真實。另依上開證人甲○○及己○○之證述，其
    既均不知本件買賣過程及原告如何付款，且僅係聽聞原告轉
    述，自亦未能憑認原告有交付上開價款，並原告主張兩造有
    價金之意思表示合致云云為真實。原告雖又於本件起訴後委
    由估價師就系爭土地於95年6月30日之價格為估算，然依上
    開估價報告書所示，系爭土地於95年6月30日之估價總金額
    為4,514,514元，與原告所主張本件買賣價金亦有差距。再
    系爭土地於95年6月30日之總價額為何，亦與原告有無交付
    價金及兩造間就系爭土地之價金有無意思表示之合致無涉。
    自未能憑認原告有交付價金，並兩造有價金意思表示之合致
    。故本件即未能認兩造有簽立上開內容之買賣契約書，復未
    能認原告有交付本件買賣價款，並兩造間有買賣價款意思表
    示之合致，揆諸上開說明，自難認原告主張兩造間成立上開
    買賣契約云云為真實。從而，原告依民法第348條第1項之規
    定，請求被告應將如附表所示土地移轉登記並交付原告，即
    無理由，應予駁回。
五、本件事證已臻明確，兩造其餘之陳述、攻擊防禦方法及舉證
    ，均對本判決之結果不生影響，爰不一一論述，附予敘明。
六、訴訟費用負擔之依據：民事訴訟法第78條。
中    華    民    國    99    年    4     月    8     日
                  民事第二庭    法  官  陳秋月
正本係照原本作成。
如對本判決上訴，須於判決送達後20日內向本院提出上訴狀。
中    華    民    國    99    年    4     月    8     日
                                書記官  廖曉鐘
附表：
┌─┬────────────────────┬─┬──────┬───┐
│編│土          地          坐          落  │地│面        積│權  利│
│  ├───┬────┬───┬───┬───┤  ├──────┤      │
│號│縣  市│鄉鎮市區○  段  ○○  段│地號  │目│  平方公尺  │範  圍│
├─┼───┼────┼───┼───┼───┼─┼──────┼───┤
│１│臺中縣│大甲鎮  │中山  │      │３３５│田│１３８. ０２│全部  │
├─┼───┼────┼───┼───┼───┼─┼──────┼───┤
│２│臺中縣│大甲鎮  │中山  │      │３３６│田│１１２．９１│全部  │
├─┼───┼────┼───┼───┼───┼─┼──────┼───┤
│３│臺中縣│大甲鎮  │中山  │      │３３７│田│１１３．０７│全部  │
└─┴───┴────┴───┴───┴───┴─┴──────┴───┘

司法院資訊處製作；財團法人民間司法改革基金會備份。
